臺灣高等法院刑事判決
111年度交上更一字第4號
上  訴  人  臺灣桃園地方檢察署檢察官
上  訴  人  
即  被  告  陳柔學

選任辯護人  何謹言律師
            魏憶龍律師
上列上訴人等因被告公共危險案件，不服臺灣桃園地方法院109
年度交訴字第93號，中華民國110年2月24日第一審判決（起訴案
號：臺灣桃園地方檢察署109年度偵字第19473號），提起上訴，
判決後，最高法院發回更審，本院判決如下：
    主  文
原判決關於陳柔學被訴肇事逃逸部分撤銷。
上開撤銷部分，陳柔學無罪。
    理  由
一、審理範圍
　　審理範圍上訴人即被告陳柔學被訴犯過失傷害罪、肇事致人
    傷害逃逸罪，經最高法院以111年度台上字第2166號判決就
    本院前審判決（110年度交上訴字第88號）關於肇事逃逸部
    分撤銷發回本院，過失傷害罪部分則經最高法院駁回被告上
    訴確定。是本案審理範圍，僅限於被告被訴肇事致人傷害逃
    逸罪部分，核先敘明。
二、公訴意旨略以：被告陳柔學於民國109年4月16日上午，駕駛
    車牌號碼00-0000號自用小客車，沿桃園市桃園區文中路由
    東往西即往蘆竹方向行駛，於同日上午11時20分許，行經該
    路段與國豐六街口，原應注意車前狀況，並隨時採取必要之
    安全措施，且汽車在同一車道行駛時，後車與前車之間應保
    持隨時可以煞停之距離，而當時天候晴、日間自然光線、柏
    油路面乾燥無缺陷、道路無障礙物且視距良好，客觀上並無
    不能注意之情事，竟疏未注意其同向前方由李湘瑋所駕駛並
    附載李繼秀（未受傷）之車牌號碼0000-00號自用小客車已
    因紅燈在該處停等，而自後撞及該車，致李湘瑋受有頭部前
    額鈍挫傷及左手拇指鈍挫傷等傷害（過失傷害部分業已判決
    確定）。詎陳柔學明知已駕車肇事致人受傷，竟仍基於肇事
    逃逸之犯意，未停留現場協助救助受傷之李湘瑋，或靜候交通
    警察前往處理，即離開現場。嗣經警據報到場處理，並調閱監
    視器畫面而循線查獲，因認被告涉犯刑法第185條之4之肇事
    逃逸罪嫌。
三、犯罪事實應依證據認定之，無證據不得認定犯罪事實，又不
    能證明被告犯罪者，應諭知無罪之判決，刑事訴訟法第154
    條第2項、第301條第1項分別定有明文。又認定不利於被告
    之事實，須依積極證據，苟積極證據不足為不利於被告事實
    之認定時，即應為有利於被告之認定，更不必有何有利之證
    據；事實之認定，應憑證據，如未能發現相當之證據，或證
    據不足以證明，自不能以推測或擬制之方法，以為裁判基礎
    ；認定犯罪事實所憑之證據，雖不以直接證據為限，間接證
    據亦包括在內；然而無論直接或間接證據，其為訴訟上之證
    明，須於通常一般之人均不致有所懷疑，而得確信其為真實
    之程度者，始得據為有罪之認定。事實審法院為發現真實，
    除應就卷內相關證據資料細心剖析勾稽，以究明告訴人之指
    訴是否合於情理以外，尤應調查其他相關佐證，以查明其指
    證是否確與事實相符。亦即告訴人之指證，仍須有補強證據
    以保障其憑信性，不能單憑告訴人片面之指證，遽對被告論
    罪科刑。
四、檢察官認被告涉犯肇事逃逸罪嫌，無非係以證人即告訴人李
    湘瑋、李繼秀於警詢及偵查中之證述、診斷證明書、道路交
    通事故現場圖、道路交通事故調查報告表㈠、㈡、疑似道路交
    通事故肇事逃逸追查表及現場暨車損照片等為據。訊據被告
    堅決否認有肇事逃逸之行為，辯稱：我並沒有開車從後方撞
    到告訴人所駕駛之自小客車，告訴人認錯人等語。經查：
  ㈠告訴人李湘瑋之指述及證人李繼秀證述與客觀事證不符
　⒈告訴人李湘瑋於原審審理證稱：我是在文中路上被被告撞到
    ，我不清楚被告從何處來的，就是從我後面撞到我。警方當
    天就有拍照，我的保險桿有傷痕，而且當天李繼秀也有感受
    到強烈撞擊，我的方向盤還打到我的手，有挫傷等語（見原
    審卷第80至81頁），另告訴人李繼秀於偵查中亦證稱：一綠
    燈後我們準備起步就被從後方撞了很大一下，撞擊力道大，
    我們二人都往前面撲倒等情（見109偵19473卷第71至72頁）
    ，依告訴人李湘瑋及證人李繼秀證述其自小客車遭被告駕車
    從後方強烈撞擊，衡之常理（羅卡定律《Locard exchange p
    rinciple》，凡兩物體接觸必留下痕跡《Every Contact Leav
    es a Trace》）必定造成告訴人之自小客車相當程度之撞擊
    凹痕及烤漆轉移，然從告訴人當日所駕駛車牌號碼0000-00
    之車損照片觀之（見109偵19473卷第39頁），該車後方並無
    任何明顯凹痕及有被告所駕駛紅色汽車烤漆因撞擊後所產生
    轉移之跡象（此部分警方並未作相關跡證鑑識），再從告訴
    人所指遭撞擊點所造成之車體擦痕係在該車車牌左方保險桿
    下方（見109偵19473卷第39頁），並非在保險桿上，對比被
    告所駕駛車牌號碼00-0000紅色自小客車前方主要車損凹痕
    在保險桿上，且分布在右側及左側大燈下方（見109偵19473
    卷第38頁），從兩車車體的擦痕位置及高度亦難認相吻合（
    此部分警方亦未作相關車痕高度鑑識），是以告訴人李湘瑋
    所述遭被告從後方駕車強烈撞擊乙節，難認與客觀事證相符
    。
　⒉告訴人及證人李繼秀於原審審理中一致證述當時見到之駕駛
    者為金色長髮，與被告自警詢至審理中均為黑色長髮不符，
　　，有被告照片在卷可查（見109偵19473卷第11頁），且告訴
    人於109年4月16日第一次警詢時並未陳述疑似肇逃之駕駛者
    係金色長髮乙節（見109偵19473卷第17至19頁），被告經員
    警通知首次製作筆錄時間為109年4月28日，並無刻意變髮之
    必要，且無事證證明被告有染髮之行為，是以，告訴人、證
    人李繼秀證述肇事車輛駕駛之髮色與被告不同，難認與客觀
    事證相符。
　㈡告訴人之指述欠缺補強證據
　⒈檢察官所提之監視器錄影畫面並未有拍攝到被告所駕駛之00-
    0000號紅色車輛有碰撞到告訴人所駕駛之0000-00號自用小
    客車，告訴人亦無行車紀錄器可資佐證。檢察官所提供係距
    離事故地點約140公尺之桃園市○○區○○路000號監視器，攝得
    一部紅色小客車於道路外側超越告訴人之白色小客車，兩車
    接續直行；於前方文中路與國豐十街路口，攝得被告駕駛之
    車牌號碼00-0000號紅色車輛，行駛於告訴人車輛前方；再
    前行至文中路、龍安街一段路口，亦攝得一台紅色小客車行
    駛於告訴人駕駛之白色小客車前方等情，經原審勘驗警方提
    供之監視器錄影畫面並比對GOOGLE地圖之測距屬實，此有原
    審109年12月17日、110年1月20日勘驗筆錄暨附件、GOOGLE
    地圖列印資料各1份在卷為憑（原審交訴字卷第40至41頁、
    第45至57頁、第75頁、第97至99頁、第111頁），被告所駕
    駛之汽車在距離案發地點140公尺外始超越告訴人白色小客
    車，顯與告訴人李湘瑋於偵查中所述：當時我駕駛在内側車
    道，要直行，被告在我正後方，準備要綠燈時，被告就從我
    正後方撞上來，之後倒車從我右後這切到外側車道就離開現
    場，我有追過去，沒有追上乙節（見109偵19473卷第61頁）
    及原審中所證述：當時文中路的號誌是紅燈，我是停等靜止
    狀態，本來是要直行，後來被後車追撞之後，我本來要下車
    察看，後車就從我的右邊超車過去，我就繼續追他，但我車
    子的CC數較小，所以追不到他的車等情（見109偵19473卷第
    77至79頁），並不相符。此外，上開監視器畫面僅能證明被
    告所駕駛之00-0000號紅色車輛與告訴人所駕駛之0000-00號
    自用小客車有同駛於文中路上，原審勘驗內容並未見告訴人
    或證人李繼秀有伸手要求停車或搖下窗戶之舉措，是否足認
    告訴人當時確有追趕肇逃者之行為，亦非無疑。 
　⒉另參以告訴人李湘瑋於原審證述：我一直追到左轉往省桃文
    中路跟龍壽街的路口，右邊有一個LandRover的展示中心等
    情（見原審交訴字卷第82頁），而證人李繼秀於原審審理卻
    證稱：我手有伸出去喊她，但她就是很急著開走，我們追了
     1、2個路口，但也沒追到等語（見原審交訴字卷第82頁）
    。惟從肇事地點即桃園市桃園區文中路、國豐六街口至上開
    文中路與龍安街口，相距有2、3 公里遠，期間不只有1、2
    個路口，至少有5，6個路口，因此告訴人與證人李繼秀所述
    情節亦難認互核屬實。
 ㈢被告是否知悉肇事乙節
　⒈被告於偵審中始終辯稱：並無開車從後撞及告訴人所駕駛之
    汽車等情，而從告訴人與證人李繼秀證述，亦不能確認被告
    所駕駛之車輛究竟有無撞擊告訴人所駕駛之車輛，自無從認
    定被告確有肇事之行為，更遑論被告主觀上有肇事逃逸之故
    意或未必故意。綜上各情，依客觀跡證並無從認定被告有肇
    事之行為，業如前述，依據「事證有疑，利歸被告」之原則
    ，自無從認定被告主觀上有肇事逃逸之確定或不確定故意，
    而以刑法第185條之4之肇事逃逸罪相繩。
　⒉綜上所述，依本案事證，尚不足以證明被告所為與肇事逃逸
    罪之構成要件相符，揆諸首開說明，本案不能證明被告犯肇
    事逃逸罪，此部分自應為被告無罪之諭知。
五、撤銷改判之理由
　　綜上所述，本件依檢察官所舉各項證據方法，尚不足使本院
    達到確信被告有公訴意旨所指肇事逃逸罪嫌，而有合理之懷
    疑，被告犯罪即屬不能證明。原審認定被告觸犯刑法第185 
    條之4肇事逃逸罪，予以論罪科刑，尚有未合。檢察官以原
    審量刑過輕提上訴，自無理由，被告上訴否認犯肇事逃逸罪
    ，為有理由，爰將原判決關於肇事逃逸罪部分撤銷改判，並
    依法諭知被告被訴犯肇事逃逸罪部分無罪，以免冤抑。
據上論斷，應依刑事訴訟法第369條第1項前段、第364條、第301
條第1項前段，判決如主文。
本案經檢察官劉異海到庭執行職務。
中　　華　　民　　國　　111 　年　　8 　　月　　31　　日
                  刑事第十二庭  審判長法  官  陳如玲
                            　　  　　法  官  蔡如惠
                            　　　    法  官  廖建瑜
以上正本證明與原本無異。
被告不得上訴。
檢察官如不服本判決，應於收受送達後20日內向本院提出上訴書
狀，其未敘述上訴之理由者並得於提起上訴後20日內向本院補提
理由書（均須按他造當事人之人數附繕本）「切勿逕送上級法院
」。
                                      書記官　邵佩均　
中　　華　　民　　國　　111 　年　　8 　　月　　31　　日